【裁判字號】    97,簡,742
【裁判日期】    981006
【裁判案由】    都市計畫法
【裁判全文】
臺北高等行政法院判決
                                       97年度簡字第742號
                                    98年9 月22日辯論終結
原      告  甲○○
被      告  臺北縣政府城鄉發展局
代  表  人  乙○○（代理局長）
訴訟代理人  丙○○
            丁○○
上列當事人間因都市計畫法事件，原告不服臺北縣政府中華民國
97年10月8 日北府訴決字第0970332882號（案號：00000000號）
訴願決定，提起行政訴訟。本院判決如下：
    主      文
訴願決定及原處分均撤銷。
訴訟費用由被告負擔。
    事實及理由
一、事實概要：
    緣訴外人張清潭所有坐落臺北縣五股鄉○○段塭底小段28地
    號土地（下稱系爭土地），屬五股都市計畫農業區。被告於
    民國（下同）97年3 月10日查獲系爭土地未做農業使用，違
    規從事砂石加工、堆置等行為，乃以原告為系爭土地實際使
    用人，違反都市計畫法臺灣省施行細則第29條所定使用分區
    管制規定，依都市計畫法第79條、第80條規定，於97年3 月
    14日以北城開字第0970170095號函檢送同文號處分書（下稱
    原處分），處原告罰鍰新臺幣（下同）12萬元，並命原告應
    立即停止使用。原告不服，提起訴願，遭決定駁回，遂提起
    本件行政訴訟。
二、本件原告起訴主張略以：
    (一)原告係因配偶即子創企業股份有限公司（下稱子創公司）
      原負責人顏貞吉中風，自91年8 月起登記為子創公司負責
      人，僅為掛名負責人，對子創公司經營情形並不清楚。
    (二)系爭土地係顏貞吉以其個人名義自80年起向土地所有權人
      承租，供子創公司使用，由子創公司在其上堆置砂石並碎
      解砂石，故實際使用系爭土地者為子創公司，而非原告。
    (三)子創公司為配合公共工程需要，於系爭土地設臨時性簡易
      乾式土石碎解場，不具備水洗設備，不會製造污染，遭被
      告認定為重大污染業者，並連續加重處罰，顯屬有誤。
    (四)臺北縣政府經濟發展局基於同1 日聯合稽查紀錄之同1 事
      件，以97年3 月13日北經工字第970164158 號處分處罰怠
      金15萬元，翌日被告又以原處分重複裁罰12萬元，本件顯
      有一事二罰及權力濫用之違法情事。
    (五)況且臺北縣政府河川沿岸砂石場專案小組既已決議由拆除
      大隊執行拆除，此1 從重處罰已足以達成行政目的，不得
      重複裁處；且罰鍰金額過高，違反比例原則；被告對該區
      之其他違規業者從寬不管，卻對原告從重連續處罰後拆除
      ，其選擇式執法，違反公平。
    (六)綜上所述，原處分顯有違誤，為此提起本件訴訟，並聲明
      求為判決：訴願決定及原處分均撤銷。
三、被告則辯以：
    (一)都市計畫法第33條規定：「都市計畫地區，得視地理情勢
      ，使用現況…保留農業地區，並限制其建築使用。」另都
      市計畫法臺灣省施行細則第29條規定：農業區為保持農業
      生產而劃定…僅得申請建築農舍。原告係違反上開規定，
      被告依都市計畫法第79條規定通知原告立即停止使用、恢
      復合法使用狀態。
    (二)本案違規地點自95年8 月起經臺北縣政府聯合稽查多次查
      獲有違反農業區規定，前曾以95年8 月29日北府城開字第
      0950610221號函開立行政處分，處以違規人即原告罰鍰6
      萬元，復於96年10月9 日以北府城開字第0960668686號函
      處以原告罰鍰6 萬元。97年3 月10日再度查獲本件違規事
      實，以原處分處原告罰鍰12萬元，嗣於97年8 月29日經稽
      查獲仍有違規事實，再以97年9 月3 日北城開字09706616
      78號函裁處原告30萬元罰鍰，故原告已充分知悉農業區土
      地不得作為砂石加工、堆置等行為。
    (三)被告為維護都市計畫地區土地合法使用，有效防止違規砂
      石業者污染環境造成2 次公害，並加強取締違法砂石業者
      ，且該址第1 次經查獲違規事實，被告即通知原告善盡土
      地建物合法使用且皆合法送達，故原處分及訴願決定並無
      違誤，為此求為判決：駁回原告之訴。
四、本院之判斷：
    (一)按都市計畫法第4 條規定：「本法之主管機關：在中央為
      內政部；在直轄市為直轄市政府；在縣（市）（局）為縣
      （市）（局）政府。」而臺北縣政府業以97年1 月21日北
      府城開字第0970025111號公告：「主旨：公告都市計畫法
      所規定本府權限之有關行政處分事項委任本府城鄉發展局
      執行，並自97年2 月1 日生效。依據：依行政程序法第15
      條第1 項及臺北縣政府組織自治條例第2 條第2 項規定。
      」故原處分乃係被告基於臺北縣政府委任授權，依都市計
      畫法所為之有權處分，合先敘明。
    (二)次按「都市計畫地區，得視地理形勢，使用現況或軍事安
      全上之需要，保留農業地區或設置保護區，並限制其使用
      建築。」「都市計畫範圍內土地或建築物之使用，或從事
      建造、採取土石、變更地形，違反本法或內政部、直轄市
      、縣（市）（局）政府依本法所發布之命令者，當地地方
      政府或鄉、鎮、縣轄市公所得處其土地或建築物所有權人
      、使用人或管理人6 萬元以上30萬元以下罰鍰，並勒令拆
      除、改建、停止使用或恢復原狀。……」都市計畫法第33
      條、第79條第1 項分別定有明文。又都市計畫法臺灣省施
      行細則第29條第1 項規定：「農業區為保持農業生產而劃
      定，除保持農業生產外，僅得申請興建農舍、農業產銷必
      要設施或休閒農場及其相關設施。但第29條之1 、第29條
      之2 及第30條所規定者，不在此限。」由上開規定可知，
      都市計畫範圍內之農業區係為保持農業生產而劃定，除有
      上開施行細則第29條之1 、第29條之2 及第30條所定情事
      外，僅得供農業使用，違反者，主管機關得對土地或建築
      物所有權人、使用人或管理人予以裁處。
    (三)查系爭土地屬五股都市計畫農業區，經被告於97年3 月10
      日查獲未做農業使用，違規從事砂石加工、堆置等行為，
      為兩造所不爭執，並有工廠勘查紀錄表、現場照片及臺北
      縣使用分區地籍判定網頁資料在本院卷第92頁以下可稽，
      是系爭土地於查獲時，其使用確有違反都市計畫法暨其施
      行細則即都市計畫法臺灣省施行細則第29條所定使用分區
      管制規定，固堪認屬實。惟原告否認其為系爭土地之使用
      人，並稱係子創公司在系爭土地上堆置砂石並碎解砂石。
      故本件首應審究者厥為被告認定原告為系爭土地實際使用
      人而為違規行為人，是否有據？
    (四)經查，本件係臺北縣政府於97年3 月10日前往子創公司位
      於五股鄉○○路○ 段92巷內之工廠進行勘查，勘查結果除
      認子創公司未辦理工廠登記即從事土石加工（碎解），違
      反工廠管理輔導法外，亦認子創公司上開工廠所在土地之
      使用分區為農業區，有違反都市計畫法之違規情事，此觀
      該日勘查紀錄表之記載自明；另依當日勘查時拍攝之現場
      照片所示，系爭土地上除有砂石堆置及挖土機作業外，並
      停放漆有「子創企業有限公司」之貨車1 輛及貨櫃屋1 間
      ；參以原告陳稱「系爭土地……是以顏貞吉個人名義承租
      ，所租土地一直都是給子創公司使用……供堆置砂石及碎
      解砂石使用……」「車子是子創公司的……貨櫃屋是子創
      公司現場的辦公室，相關照片中所堆置的砂石都是子創公
      司，相關機具也都是子創公司」等語（見本院卷第170 頁
      ），復有原告提出之系爭土地租賃契約書在卷可資佐證；
      再徵諸被告訴訟代理人於本院言詞辯論時亦稱「就違規行
      為及違規事實而言，原告既然是公司的負責人……難辭其
      咎……所以推論負責人就是違規的使用人」等語（見本院
      卷第171 頁），足見在系爭土地上堆置機具並從事砂石碎
      解、加工者實為子創公司，故系爭土地之實際使用人應為
      子創公司，而非原告。被告僅以原告為子創公司負責人，
      即以推論方式認定原告為系爭土地實際使用人，而為違規
      行為人，自非有據。
    (五)至原告主張其因同1 事件已受臺北縣政府經濟發展局處以
      怠金15萬元，被告再以原處分裁罰12萬元，有一事二罰之
      違法乙節，則因臺北縣政府經濟發展局97年3 月13日北經
      工字第970164158 號函所處罰之對象為子創公司，且係以
      子創公司前因違反工廠管理輔導法，經勒令停工在案，仍
      未依規定遵令停工，而依行政執行法第30條規定處以怠金
      15萬元（見本院卷第175 頁），此與原處分係以原告為處
      罰對象，以罰鍰為其裁罰種類，二者無論在處罰之對象（
      前者為子創公司；後者為原告）與處罰之性質（前者為怠
      金，目的在使義務人心理上發生強制作用，以間接促其自
      動履行之強制方法，為執行罰；後者係對違反行政法上義
      務者之處罰，為秩序罰）均不相同，自無所謂一事二罰之
      可言，併此敘明。
五、綜上所述，原告主張其非系爭土地之違規使用人，應屬可採
    ，被告以原告為系爭土地之實際使用人，其事實認定既有違
    誤，原處分基此錯誤之事實據以裁處原告罰鍰12萬元，並命
    原告立即停止使用，顯非適法，訴願決定未予糾正，亦有未
    合，原告訴請撤銷訴願決定及原處分，為有理由，應予准許
    。
六、本件事證已臻明確，兩造其餘之主張、陳述及所提之證據，
    經審酌後，認均與判決結果不生影響者，不予一一論述，附
    予敘明。
據上論結，本件原告之訴為有理由，爰依行政訴訟法第98條第3
項前段，判決如主文。
中    華    民    國    98    年    10    月    6     日
                  臺北高等行政法院第五庭
                                      法  官  程  怡  怡
上為正本係照原本作成。
本件以訴訟事件所涉及之法律見解具有原則性者為限，始得於本
判決送達後20日內向本院提出上訴狀並表明上訴理由，如已於本
判決宣示後送達前提起上訴者，應於判決送達後20日內補具上訴
理由（均按他造人數附繕本），且經最高行政法院許可後方得上
訴。
中    華    民    國    98    年    10    月    8     日
                                      書記官  張  正  清


司法院資訊處製作；財團法人民間司法改革基金會備份。
